【裁判字號】    97,重上更(二),123
【裁判日期】    970703
【裁判案由】    違反廢棄物清理法
【裁判全文】
臺灣高等法院臺南分院刑事判決   97年度重上更(二)字第123號
上  訴  人
即  被  告  乙○○
指定辯護人  本院公設辯護人  甲○○
上列上訴人因違反廢棄物清理法案件，不服臺灣嘉義地方法院90
年度訴字第259號中華民國92年9月3日第一審判決（起訴案號：
臺灣嘉義地方法院檢察署89年度偵字第4147、6651號，90年度偵
字第1921、1955、2641號；併辦案號：90年度偵字第2941號、91
年度偵字第2635號），提起上訴，判決後經最高法院第2次發回
更審，本院判決如下：
    主  文
原判決關於乙○○部分撤銷。
乙○○共同無許可文件，以經營廢棄物清除為常業，處有期徒刑
參年貳月；減為有期徒刑壹年柒月。
    事  實
一、乙○○係設於嘉義縣水上鄉○○村○○路83巷6號3樓之3之
    合奕企業有限公司〔下稱合奕公司，前名為合億環保股份有
    限公司（公訴人及原審均誤為合億企業有限公司），名義負
    責人為游慶雲，因案被吊銷牌照，下稱「合億公司」〕之實
    際負責人；李茂川則為經營一般事業廢棄物清除之來呈有限
    公司（下稱來呈公司，設於嘉義縣東石鄉港墘村港墘102號
    ；於民國91年間變更負責人為陳秀花）負責人，及設於嘉義
    縣東石鄉港墘村102之2號之淨園有限公司（下稱淨園公司）
    之股東並為實際經營者（名義負責人李茂盛），且僱用嚴輝
    煌為淨園公司所屬掩埋場之現場指揮負責之人；林宗明則為
    宏晟環保工程股份有限公司（下稱宏晟公司，設於嘉義縣水
    上鄉○○村○○路1之20號，原名義負責人林宗榮、90年間
    變更負責人為姜憲秋）之實際負責人。
  (一)乙○○明知其所經營之「合億公司」向嘉義縣政府所請領之
    第一類丙級廢棄物清除許可證（許可期限至88年9月30日）
    ，業於88年4月間（公訴人及原審均誤載為84年4月間）因違
    反廢棄物清理法而經嘉義縣政府公告撤銷該公司廢棄物清除
    許可證並即日（88年4月28日）生效，且於同年5月28日公告
    在案。竟意圖牟利，為履行「合億公司」與嘉太工業區廠商
    原訂之廢棄物清理契約，一方面另行改組合奕公司並向經濟
    部申請變更營業登記後重行向嘉義縣政府申請許可證（迄未
    核發）；另一方面於88年8月間（廢棄物清理法於88年7月14
    日修正公佈於同月16日生效，增列刑事罰），向林宗明（已
    判刑確定）表明欲以其所經營之宏晟公司之合法牌照掩護其
    非法運送之方式（即所謂「借牌」），繼續經營清除廢棄物
    之作業。而林宗明竟基於幫助未依廢棄物清理法第41條第1
    項規定領有廢棄物處理許可文件，從事廢棄物清理之概括犯
    意而允諾之，並指示實際負責宏晟公司業務之經理郭元成（
    已撤回上訴，判刑確定）協助乙○○之「借牌」行為，郭元
    成遂基於相同之幫助之概括犯意將宏晟公司之牌照借予合奕
    公司負責人乙○○使用，使該公司得以借用宏晟公司之名義
    履行前開廢棄物清理契約，並與多家廠商簽訂廢棄物清除契
    約，而實際負責清除業務，乙○○並恃以為業。而乙○○又
    明知若以宏晟公司之名義與上述廠商簽約運送廢棄物，則僅
    能使用經嘉義縣政府許可宏晟公司所使用之車輛為運送，卻
    與具有同上幫助之概括犯意之李茂川、嚴輝煌（均已判刑確
    定）2人，在明知必須依許可證所准許之車輛清除廢棄物，
    仍僱用具有明知自己未依廢棄物清理法第41條第1項規定領
    有廢棄物處理許可文件，不得從事廢棄物清除，猶違法而行
    之，僱用與之有概括犯意聯絡之丁○○、劉加溢（均已判刑
    確定）為駕駛與隨車人員，以乙○○所有之合奕公司車體、
    車牌號碼7G-933號之大貨車前往嘉太工業區內之嘉南羊乳運
    銷合作社（下稱嘉南羊乳合作社）、太子汽車工業股份有限
    公司（下稱太子汽車公司）、統一企業股份有限公司嘉雲物
    流中心（下稱統一企業公司）、華典塑膠股份有限公司（下
    稱華典塑膠公司）、家鄉事業股份有限公司（下稱家鄉公司
    ）、嘉義混凝土工業股份有限公司（下稱嘉義混凝土公司）
    等公司清運事業廢棄物。丁○○、劉加溢並即駕駛前揭車輛
    ，於89年6月下旬某日至同年7月間（其中6月24日、27日及3
    0日合計為20.68公噸），連續清運前揭公司之一般事業廢棄
    物，在李茂川允許及嚴輝煌協助下，傾倒於前揭淨園公司掩
    埋場，嚴輝煌為避免遭稽查單位查出，並未記載該車輛進場
    傾倒紀錄以圖掩蓋上情。嗣於同年7月5日上午10時20分許，
    丁○○、劉加溢又駕駛前揭大貨車清運上開嘉南羊乳合作社
    等廠商之事業廢棄物，欲進入淨園公司設於嘉義縣東石鄉○
    ○○段465地號之掩埋場傾倒時，為檢察官率同法務部調查
    局嘉義縣調查站（下稱嘉義縣調查站）人員查獲，而由丁○
    ○聯絡合奕公司負責人即乙○○到場說明而循線查知上情。
  (二)乙○○仍基於同上之常業犯意，與明知自己未領有廢棄物清
    除許可文件，不得從事廢棄物清除之該公司貨車駕駛之黃文
    取（已判刑確定），竟基於共同非法清除億誠企業股份有限
    公司嘉義廠（工廠登記證編號00-000000-00號，下稱億誠公
    司，設於嘉義縣中埔鄉富收村興化廓1之1號）所產生之屬一
    般事業廢棄廢物之空電纜線、相機橡膠外殼及文書資料之犯
    意聯絡，由黃文取分別於89年8月28日、29日2天中，駕駛營
    業用大貨車，以4車次共新台幣（下同）59,756元代價，將
    億誠公司所有屬於一般事業廢物之空電纜線、相機橡膠外殼
    及文書資料等共計18,970公斤，接續以4車次之運量（分別
    為3,840公斤、4,540公斤、5,650公斤、4,940公斤），載運
    至嘉義縣水上鄉赤蘭溪畔之永欽1號、2號橋旁小路進入約20
    0公尺處之草叢空地上傾倒棄置，事後由乙○○持合奕公司
    於同年8月30日開立之統一發票（號碼為BR00000000號）一
    紙向億誠公司請款，黃文取分得其中之16,000元，餘款則歸
    乙○○取得。嗣於89年9月25日上午，因該堆廢棄物起火燃
    燒而為嘉義縣環境保護局發覺而查獲上情。
二、案經法務部調查局嘉義縣調查站報請臺灣嘉義地方法院檢察
    署檢察官偵辦起訴暨移送併辦（另淨園公司、宏晟公司、合
    奕公司、來呈公司部分由臺灣嘉義地方法院檢察署檢察官自
    動檢舉偵辦起訴）。
    理  由
壹、程序方面：
    按被告以外之人於審判外之言詞或書面陳述，除法律有規定
    者外，不得作為證據；又被告以外之人於審判外之陳述，雖
    不符前四條之規定，而經當事人於審判程序同意作為證據，
    法院審酌該言詞陳述或書面陳述作成時之情況，認為適當者
    ，亦得為證據。刑事訟訴法第159條第1項、第159條之5第1
    項分別定有明文。查證人林宗榮、許鐵、盧明山、林文樹、
    劉新發、劉志祥、王宏祥、王政憲等人於調查局、偵查中之
    言詞陳述，固屬被告以外之人於審判外之言詞陳述。惟被告
    乙○○及其辯護人於本院準備程序中均明白表示同意有證據
    能力（見本院卷第62頁）。且本院斟酌證人林宗榮、許鐵、
    盧明山、林文樹、劉新發、劉志祥、王宏祥、王政憲等人之
    言詞陳述，並無違反程序規定，且係於自由意志下所為，作
    為證據，應屬適當，故認有證據能力。
貳、實體方面：
甲、關於犯罪事實(一)部分：
一、訊據上訴人即被告乙○○固對於前揭事實(一)，除合奕公司未
    具廢棄物清除許可證及前揭借牌之事外，其餘皆承認無訛，
    惟矢口否認有何上開違反廢棄物清理法之犯行，辯稱：我經
    營合奕公司係與宏晟公司合夥，以宏晟公司之名義請領許可
    證並非無清除許可證；（當初約定）清運車子是我出、人員
    也是我的，請牌則是他們去請的，我的垃圾要載去明谷公司
    （明谷實業有限公司，實際負責人亦為林宗明）的掩埋場，
    宏晟公司可以分到20分之1，且他們亦可以賺很多垃圾錢，
    垃圾1,000公斤有1,800百元之價格，但垃圾的成本加一加不
    到1,000元，當初有講到明谷公司可分到百分之5，我們分百
    分之95；至於後來載到李茂川的淨園公司掩埋場，是因為宏
    晟公司簽約的期限到了，且林宗榮又生病，說不要合夥，我
    們還要用合奕公司的名義去申請許可證要附上合約書，所以
    才和淨園公司簽約，當時李茂川說他沒有在負責，叫我去找
    現場的人員也就是嚴輝煌（接洽），且本件犯行其係自動到
    案，應符合自首減刑之要件云云。
二、經查：
  (一)被告乙○○所經營之「合億公司」向嘉義縣政府所請領之第
    一類丙級廢棄物清除許可證，業於88年4月間（公訴人及原
    審均誤載為84年4月間）因違反廢棄物清理法而經嘉義縣政
    府公告撤銷廢棄物清除許可證並即日生效（88年4月28日）
    ，而於同年5月28日公告在案，嗣後其改組之合奕公司經向
    嘉義縣環保局申請許可證，亦於89年7月1日遭退件等情，業
    據被告乙○○於偵審中供認不諱，且有嘉義縣政府88年4月2
    8日以88府環字第049218號函1紙、88年5月28日以88府字第0
    60543號函檢送之稽查工作紀錄及撤銷公告各1份在卷可參（
    見調查卷第96-101頁），並有行政院環境保護署89年7月27
    日89環署督字第0042156號函1紙（見調查卷第149頁）、嘉
    義縣政府90年4月4日90府環第33115號函1紙（見偵6651號卷
    第87頁）、嘉義縣環境保護局92年12月9日嘉環廢字第92000
    19809號函1份（見原審卷一第151-153頁）在卷可稽，足見
    被告乙○○、合奕公司自該時起即不得再處理清運廢棄物至
    明。
  (二)丁○○、劉加溢猶於前揭時地，受被告乙○○僱用及指示，
    未具合法之清運文件，而清除載運前揭多家廠商之一般事業
    廢棄物，欲進入淨園公司之前揭掩埋場傾倒，途中遭警查獲
    等情，業據丁○○、劉加溢於調查站及偵查中供述明確（見
    偵字第4147號卷第7-11、19、20、26頁）。核與被告乙○○
    於調查站所陳情節相符（見偵4147號卷第12-13頁），並有
    車號7G-933大貨車責付保管書1紙、現場蒐證照片2張、行政
    院環境保護署89年7月27日以（89）環署督字第0042156號檢
    送之稽查紀錄1份及佐證照片2張等件在卷可憑（見前揭偵41
    47號卷第14、15、21-22-2頁），足見上情非虛。而渠等2人
    均自87年間即進入合億公司（合奕公司前身），受被告乙○
    ○僱用乙節，亦據被告丁○○、劉加溢於調查站訊問時供述
    明確（筆錄附於偵4147號卷第7、10頁），是丁○○於調查
    站偵訊時供稱：我知道老闆的執照被撤銷，也知沒有清運執
    照不能倒垃圾等情節應屬真實而可採（見偵4147號卷第20頁
    ）。
  (三)其次，前揭合奕公司向宏晟公司「借牌」營運部分之犯罪事
    實，業經被告乙○○在調查站時供稱：我於86年間與我胞兄
    游慶雲共同成立合億環保股份有限公司，並向嘉義縣政府申
    請第一類丙級廢棄物清除許可證（該許可證有效期限至88年
    9月30日止）在案，惟於88年4月間，因違反廢棄物清理法而
    於88年5月間遭嘉義縣政府撤銷之廢棄物清除許可證。因我
    與嘉太工業區諸多廠商訂有廢棄物清理契約，為了履行契約
    不得不向宏晟公司借牌繼續執行廢棄物清理業務。……我於
    上開合億公司遭撤銷廢棄物清理許可證之後，另成立合奕企
    業有限公司（負責人為我本人），以便再度向主管單位申請
    廢棄物清理許可證。……因合奕公司要向嘉義縣環保局申請
    廢棄物清運許可證，必須檢附最終處理場契約書等文件才能
    申請，因此我找宏晟公司郭姓經理（即郭元成）與淨園公司
    簽訂上述之契約書（期間自89年6月15日至90年2月28日止）
    。在89年6月間我係以宏晟公司的名義載運一般事業廢棄物
    至淨園公司，於89年7月1日至7月5日我係以合奕企業之名義
    載運一般事業廢棄物至淨園公司處理。當時合奕公司與淨園
    公司簽訂最終處理場契約時，淨園公司即知道合奕公司尚未
    取得廢棄物清理許可證，但是由於合奕公司所清運之廢棄物
    無處可倒，我即央求淨園公司收受合奕公司之廢棄物，而淨
    園公司也同意。……合奕公司於89年6月及7月間載運一般事
    業廢棄物至淨園公司都是由本公司員工丁○○載運。惟同年
    6月間係以宏晟公司車號7G-303號之車輛載運（此7G-303號
    車輛雖登記宏晟公司所有，但實際上因當時我以宏晟公司名
    義載運廢棄物，才會將該車登記為宏晟公司所有，而該車均
    係由合奕公司使用），於同年7月1日至7月5日我則以合奕公
    司之車牌號碼7G-933號之車輛載運（此7G-933車號之車輛即
    7G-303號，因我要申請合奕公司廢棄物清運許可證，故將7G
    -303號之車輛變更登記為7G-933號）。……我在89年6月24
    日、27日及30日分別共載運約20公噸之一般事業廢棄物至淨
    園公司處理，我必須支付每公噸900元給淨園公司，共計18,
    000元給淨園公司。合奕公司人員於89年7月5日曾載運一般
    事業廢棄物至淨園公司傾倒，但在淨園公司外遭查獲。……
    合奕公司於89年6月間，以宏晟公司的名義載運廢棄物至淨
    園公司係因原本宏晟公司之最終處理場明谷實業有限公司（
    下稱明谷公司）之處理場封場，而明谷公司將與宏晟公司之
    契約移轉給淨園公司，而該契約移轉之協議係由宏晟公司郭
    元成經理與淨園公司協商。另於89年6月底，因宏晟公司清
    運核准期限即將於6月30日到期，我即打電話至淨園公司找
    李茂川，他則告訴我自行去找淨園垃圾場之管理人員。之後
    ，我即自行前往淨園垃圾場找該場之管理人員（即被告嚴輝
    煌）洽談，該管理人員知道我與李茂川認識多年的關係，遂
    同意合奕公司載運廢棄物至淨園公司，但該人告訴我說如果
    被抓到，要我自行負責，合奕公司遂於89年7月5日載運廢棄
    物至淨園公司等語屬實（見調查卷第7-12頁）。並於偵查中
    為相同之供述（見偵6651號卷第20頁背面、第21頁、第23頁
    ）。核與郭元成及林宗榮（即被告林宗明之兄，為宏晟公司
    名義負責人）於調查站、偵查中供認宏晟公司與合奕公司間
    確係借牌行為，由林宗明與乙○○談妥後交辦處理等情節相
    符（見調查卷第16-21頁、偵6651號卷第20-22頁）。而林宗
    明於調查站訊問時亦供承被告乙○○確實與其協議以宏晟公
    司對外訂立廢棄物清理契約等語明確（見調查筆錄附於前揭
    偵6651號卷第67-68頁）。足見被告乙○○所經營之合奕公
    司於上揭時地，確有以宏晟公司名義，對外承攬廢棄物清運
    事宜。
  (四)被告乙○○雖一再辯稱二公司係合夥關係，並不是「借牌」
    云云（見偵6651卷第73頁、原審卷第68、70頁、上訴卷一第
    129頁、本院卷第61頁），是本件合奕公司與宏晟公司究係
    合夥關係或「借牌」行為，即為本件爭點所在：
  1.觀諸被告乙○○於上開期間與其客戶家鄉公司等廠商所簽立
    之清運廢棄物契約，固均係以宏晟公司之名義簽立，惟乙○
    ○於89年5、6月份所開立予家鄉公司等廠商之統一發票均係
    以合奕公司之名義簽發等情，業經證人即台灣嘉南羊乳合作
    社總務課長許鐵、太子汽車公司廠長盧明山、統一企業公司
    嘉雲物流中心配送組長林文樹、華典塑膠公司經理劉新發、
    家鄉公司生產課長劉志祥、嘉義混凝土公司總務課長王宏祥
    等人於調查站詢問時陳述明確（見調查卷第46-51頁），並
    有宏晟公司清除機構契約書紀錄表1紙、合奕公司統一發票
    、宏晟公司分別與家鄉公司、嘉南羊乳合作社、統一公司、
    華典塑膠公司、太子汽車公司簽訂之一般暨一般事業廢棄物
    清除合約書附卷可稽（見調查卷第236、255-264、270-301
    ）。就此緣由，林宗明稱：可能是報帳時我的疏失，沒有注
    意會計報帳方式，我們的帳都是乙○○做的，我不清楚等語
    （見偵6651號卷第74頁正面），顯與被告乙○○所供：【（
    既然以「宏晟公司」名義簽約，為何簽發合奕公司的發票給
    簽訂契約的對象？）因為怕帳不好算，合奕公司是我自己的
    ，所以發票蓋合奕公司的章】等情（見同上偵卷第22頁），
    有所出入。茍若是公司合夥，焉有出名訂約均是宏晟公司名
    義，而簽發統一發票及帳目均是合奕公司出具之理！再衡以
    前揭車牌號碼7G-303號大貨車於89年6月26日繳銷牌照，旋
    於同日重領7G-933號牌照，車主為合奕公司等情，有交通部
    公路局嘉義區監理所89年9月4日89嘉監一字第8912697號函
    在卷足憑（調查站卷第302-309頁）。茍係合夥關係，則供
    渠等共同經營之車輛理應登記為合夥財產始合常情，應無區
    分合奕公司或宏晟公司財產之必要，此不僅與民法合夥之規
    定不符，益徵被告乙○○確係借用宏晟公司合法執照之名義
    與客戶簽訂契約，以便從事違法之廢棄物清除行為，至為灼
    然。
  2.又參諸淨園公司曾與合奕公司簽訂有效期間自89年6月15日
    至90年2月28日止之事業廢棄物代處理契約書1份，而淨園公
    司復與宏晟公司簽訂有效期間自89年5月29日起至90年2月28
    日止之事業廢棄物代處理契約書1份，有淨園公司89年6月代
    處理廢棄物日營運紀錄表（見調查卷第160-200頁）、淨園
    公司契約書紀錄表、淨園公司代處理（宏晟）廢棄物明細表
    、宏晟公司6月份代處理統計表、淨園公司與合奕公司之事
    業廢棄物代處理契約書、淨園公司與宏晟公司之事業廢棄物
    代處理契約書、淨園公司客戶電話明細表等件在卷可稽（見
    調查卷第201、207-220頁）。茍若合奕公司與宏晟公司屬於
    合夥關係，則淨園公司於相同期間只須與合奕公司或宏晟公
    司簽立1份契約書即可，何須分別簽立前揭2份契約書！足見
    被告乙○○所辯及林宗明所稱宏晟公司與合奕公司間係合夥
    關係云云，令人存疑！
  3.另公、民營廢棄物清除機構欲經營廢棄物清除業務，應依（
    修正前）廢棄物清理法第20條規定申請核發許可證後方得為
    之，否則即屬違法；又（修正前）同法第21條訂定之公民營
    廢棄物清除處理機構管理輔導辦法第22條規定，清除、處理
    機構經營廢棄物清除、處理業務，除依本法及相關規定外，
    並應依審查通過之申請文件內容辦理，不得為未經許可或核
    備之事項，且應自行清除、處理。由上述可知，法令並無允
    許所謂「借牌」之行為等情，有行政院環境保護署於90年4
    月9日以（90）環屬督字第0021287號函示在卷（見偵6651號
    卷第83-84頁）。又民法上所謂合夥者，係謂二人以上互約
    出資以經營共同事業者而言。然被告乙○○與林宗明就本件
    究係如何出資、財產如何分配，均未見其說明詳情，甚且亦
    泛憑據。雖被告乙○○於上訴審審理時曾供稱：（當初約定
    ）清運車子是我出、人員也是我的，請牌則是他們去請的，
    我的垃圾要載去明谷公司（即明谷實業有限公司，實際負責
    人亦為林宗明）的掩埋場，宏晟公司可以分到20分之1，且
    他們亦可以賺很多垃圾錢，垃圾1,000公斤有1,800元之價格
    ，但垃圾的成本加一加不到1,000元，當初有講到明谷公司
    可分到百分之5，我們分百分之95；生財器具是我的，資金
    含生財器具共160萬元全部都是我付的等語（見上訴卷二第6
    6、68頁）。惟被告林宗明於偵查中卻供稱：我是由其（即
    合奕公司）收入中抽20分之1股金等語（見偵6651號卷第74
    頁），足見其間出入甚大。再參諸郭元成於調查站之供述：
    宏晟公司之實際營運係由我負責。……（乙○○以宏晟公司
    名義與廠商訂立廢棄物清運契約而獲得之利潤如何與宏晟公
    司分配？）乙○○與廠商所訂立之處理費扣除明谷公司所收
    取之進場費用後，所剩餘者即為乙○○之利潤，而宏晟公司
    所得之利潤即為明谷公司所收取之進場費用等語（見調查卷
    第19頁背面）。茍若合奕公司與宏晟公司係合夥經營上開廢
    棄物清運乙節屬實，何以清運廢棄物的利潤均歸乙○○而非
    共享？甚且事關合夥事業之重要事項－出資比例、利潤分配
    及稅賦負擔等等均付闕如！何況公司不得為合夥事業之合夥
    人，公司法第13條定有明文，被告乙○○及林宗明均係公司
    負責人，理應知悉上開公司法規定，渠等既明知公司法禁止
    公司合夥，又無法提出宏晟公司與合奕公司成立合夥之憑據
    ，則宏晟公司與合奕公司間確係借牌行為，並非合夥，應可
    認定。
  4.末按刑法上所謂「常業」，指反覆以同種類行為為目的之社
    會活動之職業性犯罪而言。本件被告乙○○自88年4月底即
    被主管機關撤銷許可證，無許可文件竟仍繼續為客戶載運清
    理廢棄物迄89年7月間為警查獲止，顯係長期間反覆同種類
    行為之職業性犯罪甚明。
  5.綜上，被告乙○○僅係利用宏晟公司合法執照之名義與其客
    戶簽訂契約，以便合奕公司繼續從事不法之廢棄物運送行為
    ，宏晟公司與合奕公司間僅係借牌行為甚明。
  6.至證人（原擔任宏晟公司技術員）尤景奇於上訴審審理時雖
    到庭附和被告乙○○前開辯詞，證稱合奕公司與宏晟公司係
    合夥云云，然經交互詰問後，證人尤景奇亦證稱：……他們
    討論時我沒有參加，只是聽說而已。……乙○○有來我們辦
    公室找林宗榮談一起做的事，所以我有聽到…至於他們談的
    細節我不清楚等語（見上訴卷二第49-52頁），足見證人尤
    景奇既未實際參與訂約之事，所證情節僅是傳聞證據而不足
    採，附此敘明。
  (五)本件係於89年7月5日上午10時20分許，丁○○、劉加溢駕駛
    7G-933號大貨車清運嘉南羊乳合作社等廠商之事業廢棄物，
    欲進入淨園公司設於嘉義縣東石鄉○○○段465地號之掩埋
    場傾倒時，為檢察官率同嘉義縣調查站人員當場查獲丁○○
    、劉加溢，而因丁○○供稱其係受僱於被告乙○○之司機，
    始由丁○○聯絡被告乙○○到場說明乙節，業據證人丁○○
    及偵辦本案之嘉義縣調查站調查員丙○○到庭結證在案（見
    本院卷第82-86頁），是被告乙○○於到場前，偵查機關既
    已得知丁○○係受僱於被告乙○○，則被告乙○○涉有本案
    罪嫌已明，被告辯稱其係自首云云，自非可採。
  (六)綜上所述，本件事證已臻明確，被告乙○○前揭所辯，委無
    足採，被告乙○○此部分犯行堪予認定。
乙、關於犯罪事實(二)部分：
一、訊據上訴人即被告乙○○固坦承其係合奕公司之實際負責人
    ，當時曾僱請黃文取駕駛營業用大貨車等情，惟矢口否認有
    何違反廢棄物清理法之犯行，辯稱：前揭億誠公司廢棄物之
    清運及傾倒都是黃文取的個人行為，與我無關，當時宏晟公
    司沒有牌，合奕公司請牌亦被退件，我根本不可能叫他去載
    運垃圾，是他自己去載運的。當時因為他在我那邊上班，才
    請我開發票給他們的，那些錢並不是我拿的云云。
二、經查：
  (一)證人即同案被告黃文取於另案審理時（即原審90年度訴字第
    337號刑事卷），對於自己未領有廢棄物清除、處理許可文
    件，不得從事廢棄物之清除，猶於前開時間，駕駛營業大貨
    車，以4車次共59,756元代價，載運億誠公司之前開廢棄物
    ，傾倒於非屬合法掩埋場之前開地點，嗣由本件被告乙○○
    持合奕公司之前開統一發票向億誠公司請款，黃文取分得16
    ,000 元，餘款歸乙○○取得等情供認不諱，並經上訴審依
    職權調閱該案件全卷宗查明無訛（見前揭第337號卷第23、2
    4頁），並有嘉義縣環境保護局89年10月7日89嘉環字第1384
    4號函所附稽查工作紀錄1份、照片7張、剪報1紙、經濟部工
    廠登記證1紙、前開統一發票1紙、億誠公司89年9月15日支
    付明細表1份、合億公司代運工作單4紙、秤量傳票4紙、合
    約書1份等件（見原審前揭第337號卷所附發查卷第2-10、23
    -25、32-33頁）附卷可稽。而被告乙○○於前揭第337號案
    件偵查中亦供述當時合奕公司並無廢棄物清除許可證等情明
    確（見原審前揭第337號案件所附發查卷第20-23頁、所附偵
    查卷第11、12頁），是黃文取既未領有廢棄物清除、處理許
    可文件，自不得從事廢棄物之清除，黃文取於前揭第337號
    案件審理時所辯係將前開廢棄物暫時堆放云云，即無足採。
  (二)又證人黃文取雖於前揭第337號案件審理時否認乙○○夥同
    為前揭犯行，並於上訴審審理時到庭證稱：載運前開廢棄物
    去傾倒是我1人所為，當時我去找乙○○，億誠公司的小姐
    打電話來說要清垃圾，剛好是我接的，所以就自己去清垃圾
    了，我接到電話時，乙○○不在公司，我沒告訴他，……後
    來因為公司需要發票，所以事後才委託乙○○去請款，乙○
    ○是扣我以後進入合法掩埋廠的費用也就是保證款等語（見
    上訴卷二第54-56頁）。惟參諸證人黃文取於前揭第337號案
    件審理時所供述：前開統一發票是乙○○持向億誠公司請款
    ；合奕公司當時之成員，僅有我、乙○○與隨車雜工劉加溢
    3人，若乙○○不在公司時，而我接到電話，我會直接去清
    運，乙○○也會同意。……（當時）自己開公司的7G-933號
    大貨車前往載運等語（見原審前揭第337號卷第16-18頁）。
    且證人即億誠公司之廠長王政憲於該案偵查時亦到庭證稱係
    合奕公司持上開統一發票來請款，其已用支票給付前揭清運
    費用等語無訛（見原審前揭第337號卷所附發查卷第20-23頁
    、前揭第337號卷所附偵查卷第11、12頁）。衡以證人黃文
    取係於公司內接獲億誠公司之委託電話，且係以公司的大貨
    車前往載運，事後又係以公司之發票請領運費，而黃文取所
    接續載運前開廢棄物之4趟車次，係先後於2天中完成，而4
    趟車次共需費時約6小時（見原審前揭第337號卷第24頁之黃
    文取供述）情形觀之，如謂黃文取於兩天中，均沒時間告知
    乙○○關於清運前開廢棄物之事，或合奕公司之實際負責人
    乙○○對於黃文取駕駛公司大貨車，在兩天中外出約6小時
    之事，均毫無所悉，實與情理未合！另徵諸前述本件廢棄物
    之清運費用係由黃文取分得16,000元，餘款則歸乙○○取得
    等情，顯見被告乙○○所說其係事後始知情云云，實屬臨訟
    卸責之詞，委無足採。被告乙○○就本件犯行與黃文取間當
    有犯意聯絡甚明。
丙、按環保主管機關為管制廢棄物之清運、處理以避免環境污染
    ，對於廢棄物之清除營運，均必須為總量管制及污染管制，
    隨時稽查垃圾的質和量、流量和去向、處理程序，對垃圾掩
    埋場或集中地點，甚至裝運垃圾之車輛更需嚴格控管。因此
    業者於申請廢棄物清除許可證時，上開事項必須經過主管機
    關嚴格審核並予列管始能得到許可而營業，且營業後必須依
    許可證之內容經營，不得任意變更、超量裝載甚或更換運送
    車輛，以避免廢棄物於處理的過程中產生污染，此為一般清
    運廢棄物業者或掩埋場所應明知而遵守之事項。另公、民營
    廢棄物清除機構欲經營廢棄物清除業務，應依（修正前）廢
    棄物清理法第20條規定申請核發許可證後方得為之，否則即
    屬違法；又（修正前）同法第21條訂定之公民營廢棄物清除
    處理機構管理輔導辦法第22條規定，清除、處理機構經營廢
    棄物清除、處理業務，除依本法及相關規定外，並應依審查
    通過之申請文件內容辦理，不得為未經許可或核備之事項，
    且應自行清除、處理。由上述可知，法令並無允許所謂「借
    牌」之行為等情，有行政院環境保護署於90年4月9日以（90
    ）環屬督字第002187號函示在卷可佐（見前揭偵6651號卷第
    83-84頁）。
丁、綜上所述，事證亦已明確，被告乙○○之犯行可堪認定。
戊、新舊法適用說明：
  (一)刑法之修正：按刑法於94年2月2日修正公布，並於95年7月1
    日施行，而行為後法律有變更者，適用行為時之法律。但行
    為後之法律有利於行為人者，適用最有利於行為人之法律，
    刑法第2條第1項定有明文，而有關新舊法之比較，應就罪刑
    有關之連續犯、累犯加重等暨其他法定加減原因（如身分加
    減）與加減例等一切情形，綜其全部罪刑之結果而為比較（
    最高法院95年第8次刑事庭會議決議參照）。經查：
  1.修正前刑法第28條共犯係規定：「二人以上共同實施犯罪之
    行為者，皆為正犯。」修正後則規定為：「二人以上共同實
    行犯罪之行為者，皆為正犯。」揆諸本條之修正理由係為釐
    清陰謀共同正犯、預備共同正犯、共謀共同正犯是否合乎本
    條規定之正犯要件。而被告乙○○與前審共同被告丁○○、
    劉加溢或黃文取所為上開犯行，既屬實行犯罪行為之正犯，
    則適用修正前之舊法並無不利於被告。
  2.被告行為後，刑法第33條第5款關於「罰金：1元以上」規定
    ，修正公布為「罰金：新臺幣1千元以上，以百元計算之」
    ，刑法法定本刑中列有罰金刑者，其法定最低度罰金刑因之
    提高，涉及科刑規範變更，自有新舊法比較必要（最高法院
    95年第8次刑事庭會議決議參照），比較結果，以舊法有利
    於行為人。
  3.本件涉及法律變更部分，綜合上述比較新舊法之規定，以舊
    刑法有利於被告，依新刑法第2條第1項規定，自應適用行為
    時舊法。
  (二)廢棄物清理法第22條與第46條之修正：
    廢棄物清理法業於90年10月24日修正通過，修正前廢棄物清
    理法第22條第2項第4款、第3項及第4項等規定，移置為修正
    後第46條第1項第4款、第2項、第47條，然各該規定修正前
    後之構成要件、法定刑均無不同，並無罪刑輕重比較問題，
    自應適用裁判時即修正後之廢棄物清理法第46條第1項第4款
    、第2項、第47條之規定。
  (三)廢棄物清理法第46條第2項之修正：
    又被告行為後，廢棄物清理法於90年10月24日修正第46條第
    2項規定：「無許可文件，以經營廢棄物清除、處理為常業
    者，處3年以上10年以下有期徒刑，得併科新台幣900萬元以
    下罰金。」嗣於95年5月30日修正公布，並於95年7月1日生
    效施行，修正後之廢棄物清理法第46條第2項常業犯之規定
    業經刪除，是應將被告長期犯多次違反廢棄物清理法罪分論
    併罰，經合併計算其法定最高本刑，則修正後之規定並非較
    有利於被告，經比較新舊法結果，依刑法第2條第1項之規定
    ，自應適用90年10月24日修正之廢棄物清理法第46條第2項
    常業犯之規定。
己、核被告乙○○所為，係犯廢棄物清理法第46條第2項之無許
    可文件，以經營廢棄物清除為常業罪。又其與丁○○、劉加
    溢、黃文取，擅自共同清除一般事業廢棄物，彼等間就此部
    行為有犯意聯絡及行為分擔，均為共同正犯。另公訴人移送
    併案審理之乙○○前揭事實(二)犯行部分，與前開經論罪之乙
    ○○所犯事實(一)犯行部分有實質上一罪關係，應為起訴效力
    所及，自得一併審理，附此敘明。
庚、原審就被告乙○○部分予以論罪科刑，固非無見。惟查：(一)
    原審就被告乙○○部分論以常業犯，卻未於事實欄記載賴以
    為業之構成要件，亦未於理由欄論述被告行為何以為常業之
    依據，似有欠妥。(二)又就上開犯罪事實(二)部分，原審既認被
    告乙○○與同案被告黃文取係有犯意聯絡及行為分擔之共同
    正犯，惟於事實欄卻未記載渠等2人有何犯意之聯絡（原審
    判決第6頁第9行至第12行），於理由欄亦未敘明就此部分，
    被告乙○○與同案被告黃文取均係共同正犯，亦有欠當。(三)
    被告係犯廢棄物清理法第46條第2項之罪，非中華民國96年
    罪犯減刑條例第3條所列各罪，是本院所宣告之刑雖在有期
    徒刑1年6月以上，仍合於中華民國96年罪犯減刑條例減刑之
    適用，原審未及審酌，而未予減刑，亦有未洽。被告乙○○
    上訴猶執陳詞，否認借牌從事廢棄物之清除，固非有理，然
    原判決既有可議，自應就被告乙○○部份予以撤銷改判。爰
    審酌被告乙○○犯罪之動機、目的、手段、品性、生活狀況
    、智識程度、犯罪時間之久暫、所生之損害，前揭犯罪事實
    (二)所棄置之物現已清除完畢（有照片16張附於前揭第337號
    案卷第28-33頁可稽），及犯罪後態度等一切情狀，量處如
    主文第2項所示之刑，藉資懲儆。又本件被告之犯罪時間在
    96年4月24日以前，依96年7月4日公布之中華民國96年罪犯
    減刑條例第2條第1項第3款規定合於減刑條件，爰依減刑條
    例規定，就被告乙○○宣告刑減其有期徒刑2分之1如主文所
    示。
據上論結，應依刑事訴訟法第369條第1項前段、第364條、第299
條第1項前段，廢棄物清理法第46條第2項（廢止前），刑法第2
條第1項前段、第11條前段、第28條（修正前），中華民國96年
罪犯減刑條例第2條第1項第3款、第7條第1項，判決如主文。
本案經檢察官邱克斌到庭執行職務。
中    華    民    國    97    年    7     月    3     日
                  刑事第二庭    審判長法  官  葉居正
                                      法  官  郭千黛
                                      法  官  洪碧雀
以上正本證明與原本無異。
如不服本判決，應於收受本判決後十日內向本院提出上訴書狀。
其未敘述上訴理由者並得於提起上訴後十日內向本院補提理由書
狀（均須按他造當事人之人數附繕本）「切勿逕送上級法院」。
                                      書記官  魏芝雯
中    華    民    國    97    年    7     月    4     日
附錄：本判決論罪科刑法條
（廢止前）廢棄物清理法第46條第2項：
無許可文件，以經營廢棄物清除、處理為常業者，處三年以上十
年以下有期徒刑，得併科新臺幣九百萬元以下罰金。


司法院資訊處製作；財團法人民間司法改革基金會備份。
